【裁判字號】    99,交簡上,28
【裁判日期】    991231
【裁判案由】    業務過失傷害
【裁判全文】
臺灣基隆地方法院刑事判決            99年度交簡上字第28號
上  訴  人
即  被  告  吳棟清  57歲民.
選任辯護人  黃憲男律師
上列上訴人即被告因業務過失傷害案件，不服本院99年度基交簡
字第242 號，民國99年6 月28日第一審簡易判決（聲請簡易判決
處刑案號：臺灣基隆地方法院檢察署99年度偵字第285 號），提
起上訴，本院管轄第二審之合議庭判決如下：
    主  文
上訴駁回。
    事  實
一、吳棟清係基隆市公共汽車管理處（下稱基隆市公車處）所聘
    僱之營業大客車司機，以駕駛公共汽車為業，為從事駕駛業
    務之人，其於民國98年8 月26日上午6 時40分許，駕駛車牌
    號碼FN-393號營業大客車沿基隆市○○區○○路由南往北行
    駛，途經愛三路與仁二路口，正欲左轉仁二路之際，本應注
    意車前狀況，隨時採取必要之安全措施，且依當時天候晴、
    日間有自然光線、柏油路面乾燥、無障礙物、無缺陷、視距
    良好，並無不能注意之情事，吳棟清竟疏未注意車前狀況、
    未採取必要安全措施即貿然左轉；適有行人郭憲堂穿越仁二
    路而進入上開營業大客車行進之車道中，吳棟清雖已緊急煞
    車，仍不慎撞擊郭憲堂，並致當時乘坐在上開營業大客車內
    最後一排的中間座位與右側車窗間空位之陳蕭阿美反應不及
    ，無法握住座位前之扶手，自該座位處翻身跌落至中央走道
    而以背部著地，因之受有下背疼痛，並經多次就醫，復受有
    第12胸椎壓迫性骨折合併脊髓損傷、第3 、4 、5 腰椎椎腔
    內膿腫（MRSA感染）及兩下肢不全麻痺、直腸膀胱障害等傷
    害。
二、案經陳蕭阿美訴由基隆市警察局第一分局報告臺灣基隆地方
    法院檢察署檢察官偵查後聲請簡易判決處刑。
    理  由
壹、證據能力部分：
    按被告以外之人於審判外之言詞或書面陳述，雖不符刑事訴
    訟法第159 條之1 至第159 條之4 之規定，然經當事人於審
    判程序同意作為證據，法院審酌該言詞陳述作成時之情況，
    認為適當者，亦得為證據，刑事訴訟法第159 條之5 第1 項
    定有明文。當事人、代理人或辯護人於法院調查證據時，知
    有刑事訴訟法第159 條第1 項不得為證據之情形，而未於言
    詞辯論終結前聲明異議者，視為有前項之同意，同條第2 項
    亦有明定。本案據以認定被告犯罪事實之證據，部分屬於傳
    聞證據，惟檢察官、被告就該等證據，於本院審理程序時均
    未爭執其證據能力，且迄於言詞辯論終結前復未聲明異議，
    而本院審酌並無違法取證之瑕疵，亦認以之作為證據為適當
    ，故依刑事訴訟法第159 條之5 第1 項、第2 項之規定，該
    等傳聞證據均具備證據能力而得作為證據，合先敘明。
貳、實體事項：
一、訊據上訴人即被告吳棟清固坦承於前開時、地駕駛基隆市公
    車處所有前述車牌號碼之營業大客車，在前述肇事地點與行
    人郭憲堂發生擦撞，因而緊急煞車致告訴人反應不及，從座
    位跌落至走道等情，惟矢口否認有何業務過失傷害之犯行，
    辯以：因為當時有行人違規穿越馬路，伊係為了閃避才緊急
    煞車，因而導致車內乘客陳蕭阿美跌倒，不是伊願意的，伊
    並無過失，而係緊急避難云云( 參見99年9 月21日準備程序
    筆錄) 。辯護人黃憲男律師為被告辯護意旨略以：依基督復
    臨安息日會醫療財團法人臺安醫院（下稱臺安醫院）99年6
    月4 日醫發字第380 號函說明四所稱：「兩下肢不全麻痺是
    第12胸椎壓迫性骨折造成，腰椎MRSA感染是在進住院以前發
    生，形感染途徑不明」，是告訴人陳蕭阿美雖受有腰椎MRSA
    感染，然告訴人受前開傷之原因不明，上開函文中復未對於
    原審所詢之「直腸膀胱障害」、「第12胸椎壓迫性骨折」之
    形成原因作出解釋，遽為認定告訴人上開所受傷害與被告之
    緊急煞車間具有因果關係，似有理由矛盾與不備之違法；又
    上開仁二路段係專供車輛通行之單行道，並未設有行人穿越
    道，行人自應利用該地之地下道以穿越馬路，是被告當時駕
    駛營業大客車由愛三路欲左轉仁二路之時，自可合理信賴郭
    憲堂會遵守交通規則而行走地下道，詎郭憲堂猶仍違法在該
    處穿越仁二路，致與被告上開車輛發生擦撞，被告業已確實
    遵守交通規則並為必要之注意，縱有上開傷害結果發生，其
    行為亦難認有過失；再者，因避免自己或他人生命、身體、
    自由、財產之緊急危難而出於不得已之行為，不罰，刑法第
    24條第1 項定有明文。是被告之緊急煞車行為，實為避免渠
    所駕駛之上開車輛與郭憲堂發生擦撞，為保護郭憲堂之生命
    、身體安全，所採取之緊急避難行為，因而造成告訴人之傷
    害，非不得主張緊急避難而阻卻違法云云。
二、惟查：
  (一)前揭犯罪事實，業據告訴人陳蕭阿美於檢察官偵查中指訴明
    確（參見99年度偵字第285 號偵查卷宗第92頁至第94頁），
    並有被告所繪製之現場圖、道路交通事故現場圖、道路交通
    事故調查報告表(一)、(二)、車禍案件現場日間照片、道路交通
    事故談話記錄表、基隆市○○○道路交通事故當事人酒精測
    定記錄表、自首情形記錄表、98年8 月29日和解書、98年10
    月23日和解書、被告駕照、交通事故照片黏貼紀錄表、基隆
    市公共汽車管理處稽查人員值日記事簿、行政院衛生署中央
    健康保險局（下稱中央健保局）99年3 月3 日健保醫字第09
    90023273號函暨附件、99年6 月1 日健保醫字第0990030158
    號函、99年10月1 日健保北字第0991021791號函暨附件、臺
    安醫院99年6 月4 日醫發字第380 號函、99年10月8 日醫發
    字第654 號函、基隆市警察局第一分局偵查報告、道路交通
    事故訪查紀錄表、監視器翻拍照片、臺灣省基宜區車輛行車
    事故鑑定委員會99年10月21日鑑定意見書、長庚醫院醫療財
    團法人基隆長庚紀念醫院（下稱基隆長庚醫院）99年11月9
    日長庚院基法字第255 號函、行車紀錄器、行車錄影翻拍光
    碟、基隆地檢署98年12月28日勘驗筆錄、勘驗照片、被害人
    受傷後之照片、仁祥診所99年11月12日仁醫字第09908 2 號
    函所檢送之Ｘ光片、98年8 月26日事故調查處理及損害估價
    報告表、98年8 月26日道路交通事故當事人事故單、98年10
    月23日和解書，98年12月26日簽呈、本院翻拍照片可稽。告
    訴人因本件車禍，受有下背疼痛，並經多次就醫，復受有第
    12胸椎壓迫性骨折合併脊髓損傷、第3 、4 、5 腰椎椎腔內
    膿腫（MRSA感染）及兩下肢不全麻痺、直腸膀胱障害傷害，
    亦有臺北市立聯合醫院中興院區診斷證明書、仁祥診所診斷
    證明書及病歷、臺安醫院診斷證明書及病歷摘要、基隆長庚
    醫院診斷證明書及病歷摘要可參。
  (二)按汽車行駛時，駕駛人應注意車前狀況並隨時採取必要之安
    全措施，道路交通安全規則第94條第3 項定有明文。被告為
    已考領有職業大客車駕駛執照之駕駛人，對此實難諉稱不知
    ，依本件卷附道路交通事故調查報告表之現場圖顯示，肇事
    當時天候晴，且有日間自然光線，路面狀況無缺陷、障礙物
    且視距良好，並無不能注意情事，惟據被告於98年8 月26
    日交通事故談話記錄表自承：「我車從愛三路左轉仁二路，
    欲變換車道到右邊公車循環靠，於變換車道時，對方行人從
    我左側過來，而我當時在注意右邊方向，等看到人時，左前
    車頭碰撞到行人」、「看到就快撞上了，來不及煞車了，煞
    車」等語（參見99年度偵字第285 號偵查卷宗第17頁）；
    又告訴人於檢察官偵訊時陳述：「我當時坐在公車最後一排
    左邊第2 個位置，當時有人突然從馬路上走過來，司機撞倒
    外面的人，我當時坐著，沒想到司機撞倒人我就彈起來，就
    摔到中央走道」等語（參見99年度偵字第285 號偵查卷宗第
    92頁至第93頁）；又依行人郭憲堂，於前揭交通事故談話
    記錄表到庭陳述：「我從愛三路、仁二路轉角步行穿越馬路
    要往公車循環站方向過去，走到路中時被車子撞倒」、「我
    沒看到有車子，才過馬路的」等語；並參酌卷附事故現場
    及車損照片所示（參見99年度偵字第285 號偵查卷宗第28頁
    至第31頁），被告所駕駛之營業大客車擋風玻璃左方有破損
    、郭憲堂倒地處血跡之相對位置等情；再依卷附道路交通
    事故調查報告表所附事故現場圖所示（參見99年度偵字第28
    5 號偵查卷宗第14頁）；復經本院於99年12月23日審判時
    ，當場勘驗該車車內之監視器畫面，均顯示被告駕車沿愛三
    路行駛至肇事地點，左轉至仁二路之過程中發生車禍，該車
    左方車頭與前方由左至右橫越仁二路之行人郭憲堂發生擦撞
    而肇事之情事甚明，足徵被告當時行至肇事地點，確有未注
    意有無往來行人動態即逕行左轉之違規情事。
  (三)至被告於本院調查時，雖以前揭當其要左轉時，未料行人郭
    憲堂會在該處穿越馬路，以致於其為了閃避，才不得不緊急
    煞車，因而導致當時在車內之乘客即告訴人陳蕭阿美跌倒等
    語為辯，但由前揭雙方所陳述之事發經過、車內監視錄影畫
    面及郭憲堂事故後倒地之位置以觀，郭憲堂於監視器畫面時
    間98年8 月26日6 時43分23秒許，即已出現在該車車旁左側
    監視器畫面之中，尚非突然出現，被告所駕駛營業大客車在
    肇事地點左轉時，本應觀察往來車道上行人與車輛之動態決
    定行止，矧若被告稍加注意，應可留意到郭憲堂而減緩行車
    速度，讓其先行通過，然被告卻未確實注意郭憲堂之動態而
    為停讓，卻反常態仍逕予左轉，並於相隔3 秒之後即同日6
    時43分26秒許擦撞郭憲堂，顯見其左轉速度非慢，於發現郭
    憲堂出現在該車左側之際，自難有足夠時間煞停，因而與之
    發生擦撞，此皆與被告駕駛車輛而未隨時注意車前狀況有關
    ，據被告行駛至前揭路口，詎竟未稍作停等之動作，並確定
    有無往來行人動態後再行左轉，以致被告車輛左轉至仁二路
    段時，始發現郭憲堂出現在該車左方，正欲穿越馬路，因而
    緊急煞車終至肇事，顯見其並未依前揭規定，隨時注意車前
    狀況，以致於無法採取必要之安全措施，其有過失甚明。又
    本件肇事責任經送臺灣省基宜區車輛行車事故鑑定委員會鑑
    定結果，亦認被告駕車行經前揭肇事路口時左轉彎變換車道
    中，疏未注意車前狀況，為肇事次因，有該會99年10月21日
    基宜鑑字第0995002309號函及鑑定意見書在卷可憑。再依本
    院99年12月23日勘驗車內監視錄影畫面之結果，於98年8 月
    26日6 時43分26秒許，被告所駕駛之營業大客車擦撞郭憲堂
    而緊急煞車時，左上角監視器畫面中之告訴人，即於同時反
    身跌落至車內中央走道，堪認被告之過失行為與告訴人跌落
    該車走道兩者之間，確有相當因果關係，則被告辯稱其並無
    過失云云，尚難採信。
  (四)就本件告訴人之傷害結果，辯護人雖以前揭情詞置辯；然查
    ：告訴人於98年8 月26日上午6 時43分許之案發後，於當
    日上午7 時40分至50分許，自行到達仁祥診所完成掛號，並
    於當日上午8 時30分由鄭復隆醫師看診後，診斷出告訴人確
    受有背部及臀部挫傷、嚴重背部發炎之傷害，並於同年9 月
    2 日、9 月23日、9 月25日、9 月28日、9 月30日、10 月2
    日、10月6 日、10月21日、11月6 日、11月9 日、11月12日
    均有再至仁祥診所複診之記錄（參見99年度偵字第285 號偵
    查卷宗第13頁、第37頁）；又告訴人於99年8 月28日，先
    因下背疼痛，至基隆長庚醫院就醫，經X 光檢查為胸椎第12
    節壓迫、閉鎖性骨折，復於翌日，因尾底疼痛及便秘持續約
    3 天，遂至基隆長庚醫院急診治療，而診斷受有第12胸椎閉
    鎖性骨折之傷害，並於同年9 月10日、9 月24日、10月8日
    、11月4 日、11月12日，復有再至基隆長庚醫院接受治療複
    診；告訴人於98年11月13日，再因胸椎第12節壓迫性骨折
    ，轉往臺北市立聯合醫院中興院區治療，於同年12月5 日出
    院；告訴人於98年12月6 日，又因第12胸椎壓迫性骨折合
    併脊髓損傷、第3 、4 、5 腰椎椎腔膿腫(MRSA 感染) 、兩
    下肢不全麻痺及直腸膀胱障害等傷害，至臺安醫院住院接受
    治療，此均有仁祥診所診斷證明書及病歷（參見99年度偵字
    第285 號偵查卷宗第44頁、第57頁）、基隆長庚醫院診斷證
    明書及病歷摘要（參見99年度偵字第285 號偵查卷宗第11頁
    、第58頁至第74頁）、臺北市立聯合醫院中興院區診斷證明
    書（參見99年度偵字第285 號偵查卷宗第12頁）、臺安醫院
    診斷證明書及病歷摘要（參見99年度偵字第285 號偵查卷宗
    第38頁至第43頁背面）等附卷可稽，再參以行政院中央健保
    局保險對象門診就醫紀錄明細表，告訴人於99年8 月26日，
    亦即事故發生當日，確有至仁祥診所骨科就診之紀錄，足見
    告訴人確係因被告上開過失致告訴人摔傷後，開始受有前揭
    各種傷害無疑。又經本院分別去函臺安醫院與基隆長庚醫院
    ，相詢有關告訴人所受直腸膀胱障害與第12胸椎壓迫性骨折
    等傷害可能之形成原因，業經回覆得知告訴人之直腸膀胱障
    害係來自於第12胸椎壓迫性骨折，壓迫到其脊髓神經所造成
    ，而第12胸椎壓迫性骨折雖尚無法判斷係自公車摔落所造成
    ，惟可肯認係近期傷勢無訛，且無法排除告訴人之跌落事實
    亦為其第12胸椎壓迫性骨折之原因之一，並有臺安醫院99年
    10月8 日醫發字第654 號函、基隆長庚醫院99年11月9 日長
    庚院基法字第255 號函存卷足證，復考之車內監視器畫面6
    時43分26秒許，亦即被告駕駛之該車肇事之際，告訴人自座
    位摔落於走道時，係以背、腰部先行著地，此距離告訴人於
    同年8 月28日，至基隆長庚醫院就診時主訴跌倒後下背疼痛
    ，其間不過數日，綜合當時所存在之上揭事實，依客觀之事
    後審查，告訴人所受第12胸椎壓迫性骨折之傷勢，係因肇事
    當時自座位摔落，腰、背部直接撞擊地面造成之可能性較高
    ，因而引發後續直腸膀胱障害之結果，顯見該原因與結果之
    間，存在相當因果關係已明。
三、按「因避免自己或他人生命、身體、自由、財產之緊急危難
    而出於不得已之行為，不罰」，刑法第24條第1 項前段定有
    明文，係以自己或他人之生命、身體、自由、財產猝遇危難
    之際，非侵害他人法益別無救護之途，為必要之條件。且該
    處所稱因避免緊急危難而出於不得已之行為，係基於社會之
    公平與正義所為不罰之規定。倘其危難之所以發生，乃因行
    為人自己過失行為所惹起，而其為避免自己因過失行為所將
    完成之犯行，轉而侵害第三人法益；與單純為避免他人之緊
    急危難，轉而侵害第三人法益之情形不同。依社會通念，應
    不得承認其亦有緊急避難之適用。否則，行為人由於本身之
    過失致侵害他人之法益，即應成立犯罪，而其為避免此項犯
    罪之完成，轉而侵害他人，卻因此得阻卻違法，非特有背於
    社會之公平與正義，且無異鼓勵因過失即將完成犯罪之人，
    轉而侵害他人，尤非立法之本意（最高法院72年度臺上字第
    7058號判決意旨參照）。又緊急避難行為必須在客觀上係「
    不得已」及具有「必要性」，「不得已」係指為達避險目的
    之必要手段，唯有立即採取避難行為，犧牲他人之利益，始
    得保全自己或他人之利益，亦即所犧牲之他人利益與所保全
    之利益間，已經呈現不可避免之利益衝突現象，兩者只能擇
    一存在；「必要性」則係指在具有多數有效之避難措施可供
    選擇下，避難者應選擇最不損害他人利益之避難方式。有關
    被告辯稱：案發當時因為有行人違規穿越馬路，伊係為了閃
    避才緊急煞車，因而導致車內乘客陳蕭阿美跌倒乙節，固有
    車禍案件現場日間照片及道路交通事故現場圖在卷可佐，然
    被告左轉進入仁二路車道之時，郭憲堂早已行走在被告所駕
    駛該車之左側，並非突然出現等情，已詳如前述，則以當時
    情形，被告尚無不能採取減速慢行以察看轉入車道有無來車
    或行人後，再為左轉之其他手段，詎其疏未注意車前狀況，
    未加減速旋即左轉轉向仁二路方向，致因閃避不及而與郭憲
    堂發生擦撞，並同時導致當時乘坐車內之告訴人反應不及，
    受有事實欄一、所述之傷害，該危難之發生顯係導因被告之
    過失行為甚明；且縱郭憲堂當時係違規穿越馬路，亦應與被
    告疏未注意車前狀況以採取必要之安全措施而肇事乙節無關
    ，揆諸上開說明，被告自無主張緊急避難以圖阻卻違法之餘
    地。
四、被告為駕駛營業大客車之司機，係從事駕駛為業務之人，其
    因過失致告訴人受傷害，核其所為，係犯刑法第284 條第2
    項前段業務過失傷害之罪。原審以被告前開犯行之事證明確
    ，而依刑法第284 條第2 項前段、第41條第1 項前段及刑法
    施行法第1 條之1 之規定，判處上訴人即被告有期徒刑2 月
    ，並諭知易科罰金之折算標準，其認事用法並無不當，上訴
    意旨仍執前詞指摘原判決不當，提起本件上訴，本院已於前
    述詳為指駁，其提起上訴難認有理由，應予駁回。
據上論斷，應依刑事訴訟法第455 條之1 第1 項、第3 項、第36
8 條，判決如主文。
本案經檢察官翁春鈴到庭執行職務。
中    華    民    國    99    年    12    月    31    日
                  交通法庭審判長庭法  官  鄭景文
                                  法  官  施添寶
                                  法  官  黃永定
以上正本證明與原本無異。
不得上訴。
中    華    民    國    99    年    12    月    31    日
                            書 記 官  劉珍珍

司法院資訊處製作；財團法人民間司法改革基金會備份。
